【裁判字號】    97,消債更,42
【裁判日期】    980915
【裁判案由】    更生事件
【裁判全文】
臺灣士林地方法院民事裁定            97年度消債更字第42號
債  務  人  甲○○
                        之1
上列當事人聲請更生事件，本院裁定如下：
    主  文
債務人甲○○自中華民國九十八年九月十六日十七時起開始更生
程序。
命司法事務官進行本件更生程序。
    理  由
一、按債務人與金融機構協商成立者，不得聲請更生或清算，但
    因不可歸責於己之事由，致履行顯有重大困難者，不在此限
    。本條例施行前，債務人依金融主管機關協調成立之中華民
    國銀行公會會員辦理消費金融案件無擔保債務協商機制與金
    融機構成立之協商，準用前項之規定，消費者債務清理條例
    （下稱消債條例）第151 條第5 項、第6 項分別定有明文。
    又，只要在法院裁定時確實存有不可歸責於己之事由，致履
    行顯有重大困難之情事即為已足。次按，債務人不能清償債
    務或有不能清償之虞，且無擔保或無優先權之債務總額未逾
    新臺幣（下同）1,200 萬元者，於法院裁定開始清算程序或
    宣告破產前，得向法院聲請更生，觀諸同條例第3 條、第42
    條第1 項規定自明。又法院開始更生程序之裁定，應載明其
    年、月、日、時，並即時發生效力。法院開始更生或清算程
    序後，得命司法事務官進行更生或清算程序，必要時得選任
    律師、會計師或其他適當之自然人或法人一人為監督人或管
    理人，復為同條例第45條第1 項、第16條所明定。
二、本件聲請意旨略以：伊有不能清償債務之情事，前於消債條
    例施行前，曾依照中華民國銀行公會會員辦理消費金融案件
    無擔保債務協商機制與金融機構成立協商，約定自民國95年
    9 月開始，分80期，利率0%，每月還款28,584元。惟伊每月
    平均收入約44,000元，每月必要支出需2 萬元，故原協商條
    件過苛已超越聲請人能力，而有不可歸責於己致履行原協商
    條件顯有重大困難之事由，爰依消債條例第151 條第6 項之
    規定向本院聲請更生等語。
三、查債務人甲○○前於民國95年8 月間與最大無擔保債權銀行
    日盛國際商業銀行股份有限公司（下稱日盛公司）成立協商
    ，協商條件為每月繳納28,584元，惟已於96年8 月毀諾，此
    為債務人所自承，並有財團法人金融聯合徵信中心當事人綜
    合信用報告─債務清理條例前置協商專用債權人清冊、協議
    書暨無擔保債務還款計畫、日盛銀行97年5 月22日陳報狀、
    本院98年4 月2 日電話記錄附卷可稽（見本院卷第9 、21、
    35、97頁），堪信為實。故本件所以審究者，乃債務人是否
    確有不可歸責於己之事由，致履行協商條件顯有重大困難之
    情形：
  (一)經查，債務人甲○○任職於阿瘦實業股份有限公司淡水店副
    店長，95年3 月至12月間平均每月實際收入46,017元，96年
    平均每月實際收入43,381元，有其財政部臺北市國稅局95年
    度、96年度綜合所得稅各類所得資料清單、在職證明書、95
    年3 月至96年12月薪資轉帳明細及薪資通知單在卷可按（見
    本院卷第10頁反面、第41、76至78、80至88頁）。惟聲請人
    97年度每月平均收入遽減，僅有31,298元，有其97年1 月至
    5 月薪資轉帳證明、97年綜合所得稅各類所得資料清單，附
    卷可參（見本院卷第79、109頁）。
  (三)次查，債務人稱每月須支付其父母生活支出各6,000 元乙節
    ，按直系血親相互間，互負扶養之義務，故為民法第1114條
    第1 款所明定。惟「受扶養權利者，以不能維持生活而無謀
    生能力為限。前項無謀生能力之限制，於直系血親尊親屬，
    不適用之」同法第1117條亦有明文，故直系血親尊親屬受扶
    養之權利，仍以其不能維持生活為限。所謂不能維持生活者
    ，係指不能以自己之財產維持生活者而言；換言之，如能以
    自己之財產維持生活者（如以自己之薪資收入足供支應生活
    所需），即無受扶養之權利。查聲請人之父乙○○年逾51歲
    ，母王陳惠美年逾47歲，均正值壯年，且乙○○96年度每月
    有薪資收入54,128元，王陳惠美96年度每月亦有薪資收入14
    ,166 元 ，有渠等戶籍謄本、95、96年度綜合所得稅各類所
    得資料清單在卷可參（見本院卷第11、59至63頁）。則聲請
    人之父母每月固定收入合計逾6 萬元，足以支應渠等生活所
    需，顯非不能維持生活，依上開規定，難認有受聲請人扶養
    之權利。是聲請人所列每月支付其父母生活支出費用各6,00
    0 元部分，委無可採，應予剔除。
  (四)再者，債務人固主張每月必要生活費用包括：伙食費6,500
    元、房租4,000 元、電信（含室內電話、行動電話）6,000
    元、交通費500 元、水電瓦斯及日常生活雜費3,000 元，共
    計20,000元（見本院卷第39頁）。惟其就上開水、電、瓦斯
    、日常生活雜費部分未提出相關單據，該等支出是否屬實，
    並非無疑。又關於電信費用6,000 元部分，依聲請人之負債
    現況及工作性質（副店長），實屬過高；聲請人僅泛稱係因
    工作業務上需求云云，惟並未具體說明其工作業務為何、有
    何必要性，自難認為有理由。按消債條例之立法目的在使不
    幸陷入經濟困境之人得以清理債務、重建生活，並於清理過
    程中保有符合人性尊嚴之最低基本生活，而非維持債務人過
    去慣常之寬逸生活，故於評估債務人之清償債務能力時，不
    得由債務人任意主張其基本生活費用之數額。是聲請人居住
    於臺北縣淡水鎮，其協商成立至毀諾期間之必要生活費用應
    依內政部社會司公告之96年度臺北縣每人每月最低生活費標
    準，即每人每月最低生活費用為9,509 元（含房屋租金）計
    算之。
  (五)準此，以債務人97年度每月實際收入31,298元計算，扣除每
    月應還款之協商金額28,584元，聲請人每月僅餘2,717 元（
    計算式：00000 －00000=2717），已不足支應債務人之最低
    生活費用，債務人主張其有不可歸責於己之事由，致履行協
    商條件顯有困難，堪認為真實。此外，債務人復查無消費者
    債務清理條例第6 條第3 項、第8 條或第46條各款所定駁回
    更生聲請之事由存在，則其聲請更生，應屬有據。揆諸首揭
    規定及說明，應予開始更生程序，並命司法事務官進行本件
    更生程序。
四、爰裁定如主文。
中    華    民    國    98    年    9     月    15    日
                  民事第二庭  法      官  藍雅清
上為正本係照原本作成。
本件不得抗告。
中    華    民    國    98    年    9     月    15    日
                              書  記  官  羅伊安


司法院資訊處製作；財團法人民間司法改革基金會備份。
